【裁判字號】    97,訴,164
【裁判日期】    980327
【裁判案由】    返還貨款等
【裁判全文】
臺灣臺南地方法院民事判決               97年度訴字第164號
原      告  丙○○
被      告  保證責任台南縣旭山合作農場
法定代理人  乙○○
訴訟代理人  丁○○
上列當事人間請求返還貨款等事件，本院於民國98年3月13日言
詞辯論終結，判決如下：
    主      文
原告之訴駁回。
訴訟費用由原告負擔。
    事實及理由
一、按訴狀送達後，原告不得將原訴變更或追加他訴，但被告同
    意者不在此限，民事訴訟法第255條第1項第1款定有明文。
    查本件原告請求侵權行為損害賠償部分，原告起訴之基礎事
    實僅就兩造間之刑事訴訟（本院94年度訴字第194號、台南
    高分院95年度上訴字第500號）致原告名譽受損，向被告請
    求精神賠償新台幣（下同）450萬元及登報道歉，嗣於本院
    審理中，追加被告於97年度第一次場員大會侵害原告名譽之
    事實（97年10月1日民事補充理由四狀，98年3月13日言詞辯
    論筆錄），惟請求賠償金額之聲明仍為450萬元及登報道歉
    。被告就原告所為上開追加事實部分，亦表示同意由本院一
    併審理（98年3月13日言詞辯論筆錄，卷二134頁），核與前
    揭民事訴訟法之規定相符，應予准許，核先敘明。
二、原告起訴主張：
  (一)國軍副食品之貨款部分：
  (1)原告丙○○本為被告保證責任台南縣旭山合作農場之會員，
    並自民國90年2月3日起至92年5月5日止擔任被告農場場長一
    職。被告另從事供應國軍副食品之業務，與第三人甲○○合
    作，每月1-15日之上半月由原告供應、16日以後之下半月則
    由甲○○供應。原告供應國軍副食品之時間至92年5月15日
    止，而國軍副食品之總營業額，扣除國防部及農聯社手續費
    4.4%後，由農聯社匯入被告設於六甲農會、帳號：0000000
    號帳戶（下稱20號帳戶，即共同運銷帳戶），經被告扣除農
    場手續費6.5%後（90年12月前之手續費為8%），再匯入被告
    設於六甲農會、帳號：0000000號之國軍專用帳戶（下稱23
    號帳戶，即國軍帳戶）。原告與甲○○應收取之貨款，則按
    月由23號帳戶轉匯入原告太太蔡錦貴於六甲郵局帳戶，及匯
    入甲○○之六甲郵局號帳戶。92年4月下半月之副食品營業
    額為704,861元，扣除國防部及農聯社手續費、農場手續費
    後，應給付之貨款總額為644,413元，由原告和甲○○分上
    下月份供貨，則原告於92年4月下半月所應領取之貨款為288
    ,961 元。原告供應國軍副食品至92年5月上半月，該上半月
    份之總營業額為857,698元，是應給付原告之貨款為764,164
    元。然上開貨款原告均未領得，是被告應給付92年4月下半
    及5月上半月份之款項共計764,164元。
  (2)又91年度柳丁產量過剩、滯銷，農委會指示各副供站促銷柳
    丁，並補助供應商每公斤1元。台南之促銷量達18萬公斤，
    由原告及甲○○供應，獲得柳丁補助獎金18萬元，此部分已
    於92年2月份匯入被告之20號帳戶內，扣除匯費30元後，原
    告與甲○○應各分得獎勵金89,985元。
  (3)92年4、5月間因被告農場款項遭會計侵占，無法給付副食品
    之全部金額，合計原告應領之金額為：四月份288,961元、
    五月份764,164元、柳丁獎勵金89,985元，共1,143,110元，
    然原告僅於92年6月5日領取現金233,226元，尚餘909,884元
    未領，原告曾多次請求被告給付剩餘貨款，被告皆置之不理
    ，爰請求被告如數給付剩餘之貨款，並加計自92年6月5日起
    至清償日止，按週年利率百分之5計算之利息。
  (二)名譽損害之賠償及登報部分：
    按不法侵害他人之身體、健康、名譽、自由、信用、隱私、
    貞操，或不法侵害其他人格法益而情節重大者，被害人雖非
    財產上之損害，亦得請求賠償相當之金額。其名譽被侵害者
    ，並得請求回復名譽之適當處分，民法第195條第1項定有明
    文。
  (1)被告於92年5月5日解除原告之場長職務，並由農場會計林嫄
    媜代理場長職務後，林嫄媜92年4月份侵占貨款情事始為被
    告知悉，而林嫄媜於事後被告所召開之協調會及警訊筆錄均
    坦承侵占犯行，並供稱無其他共犯，被告竟於92年7月間控
    告原告及林嫄媜共同侵占公款、原告夫婦恐嚇，並提供不實
    證據誤導法院辦案，係屬妨害原告名譽，直至前案刑事判決
    原告侵占部分無罪確定，民事部分經台南高分院96年度上字
    第41號駁回被告侵權行為損害賠償請求，始還原告清白，但
    原告夫婦仍遭判決恐嚇罪有罪確定，實係侮辱清白善良之農
    民。
  (2)被告嗣於97年3月6日召開97年度第一次場員大會，於第六案
    向400名場員報告：「有關本場前場長丙○○侵占案，提請
    討論。說明：一、丙○○因於92年5月擔任場長期間發生侵
    占公款一案，經理事會提出告訴事經三年仍未解決」等，亦
    屬公然侮辱原告名譽。因上開侵占之刑事案件，原告早已獲
    判無罪確定，而被告農場與會計林嫄媜私下庭外和解，然被
    告於場員大會如此報告，致所有農場理事誤認92年間之侵占
    公款一案尚未判決，一味認定原告侵占，惡意隱瞞原告經判
    無罪之事實，足認係妨害原告名譽。
  (3)於遭被告控告侵占罪期間，原告及家庭成員之精神、名譽上
    之損失難以估計，並因精神不濟而於工作中斷指，並支出訴
    訟費用、律師費及交通費，造成時間、體力及精神上之損失
    ，於獲侵占罪無罪判決後，被告又向場員為不實之報告，毀
    損被告之名譽，爰請求被告賠償原告精神損失共450萬元，
    及自92年8月4日（被告提起告訴之日）起至清償日止，按週
    年利率百分之5計算之利息。
  (4)又原告經侵占罪部分，經台南高分院判決無罪定讞，是被告
    應於各大報紙上登報道歉，以回復原告之名譽。
  (三)場員資格回復部分：
    被告於93年10月25日以原告92年間與會計林犁花共同侵占被
    告共同運銷貨款300餘萬，並毀謗被告理監事會，而違反被
    告章程第8條第2款事由，發函通知原告開除原告場員資格。
    查上開函文說明該案經所有出列席理監事及產銷班班長決議
    ，但場務會需經出席理監事四分之三以上之決議後執行，上
    開函文並未有會議記錄、場員大會手冊也未記載，難認此函
    具公正性，且原告於未起訴前即已被開除場員資格；現原告
    之刑事侵占部分已判決無罪確定，其附帶民事訴訟部分亦判
    決被告敗訴確定，並說明依據農場辦事細則規定之場長職務
    權限，原告並無業務上過失，故被告應恢復原告場員資格。
  (四)對被告抗辯之陳述：
  1.被告人事管理規則中之懲罰條例第34條規定：「本場員工不
    依規定執行職務，或因過失而生損害時，應負賠償責任。」
    、第35條規定：「本場員工違法失職，涉及民事或刑事責任
    時，應即依法追訴或移送法辦。」前案刑事判決既判決原告
    無罪、農場會計林梨花業務侵占罪有罪確定，被告自應依上
    開人事管理規則處罰條例規定向農場會計求償。但被告卻於
    96年3月30日對原告另行提起業務侵占告訴，仍經台南地檢
    署處以不起訴處分（97年度營偵字第882號、97年度偵字第
    5339號），實係被告欲拖延給付貨款而致原告背負刑事責任
    。
  2.關於國軍副食品款項之請領，並非原告請領上半月、甲○○
    請領下半月，而係將貨款全部匯入原告太太之帳戶，並由原
    告與甲○○平分上半月之貨款，並以該月之上下半月營業差
    額來計算原告及甲○○應領之下半月貨款，而下半月貨款請
    領時間大約一個半月，92年4月下半月之貨款於92年5月底或
    6月初始匯入被告帳戶內，故於92年4月29日匯入原告太太帳
    戶之572,140元係92年3月下半月之貨款。而92年4月下半月
    營業額為774,769元、應領金額為644,413元，依據該月營業
    差額計算，原告應領取288,961元，而被告自92年4月29日後
    未匯入任何款項至原告太太帳戶，直至92年6月5日始領取貨
    款現金233,226元。
  3.原告擔任場長時，被告領款需蓋原告之私章及職章，而場長
    負責者僅為請領款項之前置作業，監督管理則由理事主席及
    監事負責。原告經解除場長職務後即拒絕同意蓋章領款，使
    被告無法匯款予農民，被告理監事遂於92年5月11日召開第
    一次臨時會，由到場之理監事出具同意匯出之同意書，原告
    始核章匯出共同運銷款項，但領款之後匯款與何人則以農場
    動支明細表為準。被告另於92年6月3日召開理監事會，決議
    共同運銷匯款辦法，並決議其中小額貨款通知場員於92 年6
    月6日至農場統一核發，而被告已於92年6月5日向六甲農會
    註銷原告之印章，故92年6月5日之領款已不需原告用印。由
    上開會議記錄可知，被告擅自提領23號帳戶內之國軍副食品
    貨款，而挪作支付小額貨款及旅遊費用之用，使被告帳目不
    清。
  4.原告結束國軍副食品營業時，甲○○仍繼續經營，而原告帳
    簿記載「四月底應領656,774元」，此為原告與甲○○應領
    取之款項，但甲○○資金不足，故甲○○於97年5月27日領
    取50萬元。原告於92年6月5日欲請領92年4月份下半月之國
    軍副食品貨款，被告僅以當日自23號帳戶提領之39萬元給付
    92年4月份下半月部分貨款，其中原告分得233,226元、甲○○分得156,774元，由上可知，四月底之貨款全由甲○○領
    走，故被告抗辯其於92年6月5日提領23號帳戶內之國軍副食
    品貨款悉數由原告領取，實不足採。被告於92年6月13日、7
    月1日分別自23號帳戶匯「至五月底」之貨款50萬元、308,
    876元與甲○○，原告雖對匯款部分無意見，但被告皆未匯
    貨款與原告。
  5.被告雖抗辯原告91年9月30日、同年10月16日重複領取568,
    692元款項，並其出存摺明細為證。但此為被告內帳，原告
    並未參與，轉帳皆由會計負責，原告僅領取匯入原告太太帳
    戶內之款項，被告抗辯之重複轉帳部分，原告並未領取。
  6.被告辯稱自23號帳戶領出之款項皆由原告領取，但23號帳戶
    係被告農場之帳戶，被告每筆款項出入須經場長及主席蓋章
    ，再由會計領取，並非原告可以操縱。且有由23號帳戶匯入
    80帳戶之手續費非由原告領取，91年12月9日係轉帳129,250
    元予丁○○、92年3月7日係匯款至20號帳戶，皆非由原告領
    取。
  (五)聲明：
  1.被告應給付原告909,884元，及自92年6月5日起至清償日止
    ，按週年利率百分之5計算之利息。
  2.被告應給付原告450萬元，及自92年8月4日起至清償日止，
    按週年利率百分之5計算之利息。
  3.被告應向原告登報道歉，以回復原告名譽。
  4.被告應恢復原告之被告農場場員資格。
  5.訴訟費用由被告負擔。
三、被告抗辯：
  (一)原告請求92年4月下半月至5月上半月之國軍副食品貨款部分
    ，被告已於92年6月5日清償完畢：
  1.92年4月下半月係由甲○○供應國軍副食品，何以由原告請
    求該筆款項？且92年5月5日原告已解除場長職務，原告又以
    何款項支付甲○○之國軍副食品貨款？若原告當時繼續支付
    貨款與甲○○，則92年5月份及6月份被告所支付之國軍副食
    品貨款仍全部由原告領取。應由原告及甲○○說明實際領款
    狀況。且經被告整理自91年1月1日起至92年6月5日之帳戶資
    料，原告已溢領貨款，故原告請求實無理由。
  2.原告雖自承於92年6月5日領取國軍副食品貨款現金233,226
    元，原告係依何種帳目領取該筆款項？而92年5月原告解除
    場長職務後，何以未經理事同意、繼續使用其印章而領款？
    又96年6月5日被告所支付之國軍副食款為兩筆現金，即374,
    196元與39萬元，374,196元部分其中有28萬元給付農民旅遊
    費用，而該筆39萬元款項係由原告與甲○○共同領取，原告
    與甲○○如何分配該筆款項與被告無關。
  3.23號帳戶於97年5月27日曾提領現金50萬元用以支付國軍副
    食品貨款，原告亦於取款憑條上蓋章，此筆款項已由證人甲○○證述非由其領取，但該筆款項不管是證人甲○○或原告
    領取，被告已支付國軍副食品貨款50萬元。故92年6月5日之
    前原告之國軍副食品貨款已結清，92年6月5日之後僅甲○○
    得請領國軍副食品貨款，而與原告無涉。
  4.91年9月30日、同年10月16日皆從20號帳戶轉帳568,692元至
    23號帳戶，被告會計小姐並註明重複轉帳，故此筆款係原告
    重複提領。
  5.原告雖主張23號帳戶於91年12月9日轉帳支出之129,250元、
    92年3月7日匯款至20號帳戶款項應予扣除。惟查91年12月9
    日轉帳支出之129,250元雖係匯款予丁○○，但係原告向丁○○購買香蕉之款項，故為先由原告領取後轉匯給丁○○，
    故不應扣除；92年3月7日匯款至20號帳戶款項，但該筆款項
    係之前先從20號帳戶領走，而以國軍款項匯還，故不能扣除
    。
  (二)原告另請求柳丁補助款，惟該款項經被告查證，原告於92年
    3月7日將該筆款項轉出。且柳丁補助款係補助國軍副食買10
    斤送1斤之款項，與農場之款項無關，且當時原告係被告之
    農場場長，並由原告處理該筆補助款，故原告向被告請求實
    無理由。
  (三)原告請求被告給付精神賠償及登報道歉，實無理由：
  1.被告之組織為法人機構，最高權利機構為社員大會，其下設
    有理監事會、場長、會計及司庫，會計司庫對場長負責，場
    長對理監事會負責，理監事會對社員大會負責。原告於92年
    間發生財務被侵占虧空時，理監事會基於分層負責而對場長
    提出告訴，以對社員大會負責，而原告於農場發生財務虧空
    時，依其職責理應對理監事會負責，何有精神損失？
  2.依照被告人事管理規則第4條規定：「本場得聘場長為最高
    執行首長，由理事主席提請理事會通過聘任之，其餘員工由
    執行首長負責任免與管理並指揮監督」，依此可見被告賦予
    農場場長掌控農場場務、業務、財務及人事之全部權利，當
    被告發生財務被侵占虧空，原告自應負責，被告對原告提起
    告訴何以造成原告精神損失？而被告理監事於恐嚇刑事案件
    部分作證，係屬個人行為，與被告無涉，且被告之理監事係
    依照事實陳述，並無妨害原告名譽；被告97年度第一次場員
    大會，係被告理監事依事實宣佈，屬被告理監事個人行為，
    與農場無關，亦無妨礙名譽問題。
  3.原告曾另案對被告法定代理人乙○○、訴訟代理人丁○○以
    相同理由請求損害賠償300萬元及登報道歉（本院97年度訴
    字第542號），已判決原告敗訴確定。
  (四)按被告章程第8條規定：「本場場員有左列情事之一者，得
    經場務會出席理監事四分之三以上之決議予以除名，以書面
    通知被除名之場員，並報告場員大會：一不遵照本場章則及
    場員大會決議履行其義務者。二妨害本場場務業務之行為者
    。三有犯罪或不名譽之行為者。」復依被告人事管理規則第
    34條規定：「本場員工不依規定執行職務，或因過失而生損
    害時，應負賠償責任」，並依人事管理規則第36條規定應予
    停職。查原告當時擔任場長，有負社員大會所託，使農場財
    務被虧空侵占、業務下降3至5成，致場務無法推動；原告及
    其妻子更於92年6月持刀恐嚇當時之會計林梨花，經法院判
    決原告有期徒刑6個月、原告妻子有期徒刑4個月確定，故被
    告依上開規定除去原告場員資格，實有理由。
  (五)聲明：
  1.原告之訴駁回。
  2.訴訟費用由原告負擔。
四、本件兩造不爭執之事實在於：
  (一)原告丙○○本為被告保證責任台南縣旭山合作農場之會員，
    並自民國90年2月3日起至92年5月5日止擔任被告農場場長乙
    職。（卷一44頁被告臨時理事會記錄）
  (二)被告於93年10月25日以原告於92年間與會計林犁花共同侵占
    被告共同運銷貨款300餘萬、並毀謗被告理監事會而違反被
    告章程第8條第2款為由，以93旭合字第45號函開除原告之場
    員資格。（卷一11頁函、136頁章程）
  (三)本案被告保證責任台南縣旭山合作農場以本案原告丙○○與
    訴外人林犁花共同侵占公款為由提起刑事告訴，經本院以94
    年度訴字第194號、臺灣高等法院臺南分院（下稱台南高分
    院）以95年度上訴字第500號審理後，判決訴外人林犁花犯
    業務侵占罪、本案原告丙○○業務侵占部分無罪確定在案。
  (四)本案被告於上開刑事案件中提起附帶民事訴訟，經本院以95
    年度訴字第576號、台南高分院以97年度上更(一)字第19號判
    決確定在案。
  (五)本案被告以本案原告丙○○與訴外人林犁花於91年2月8日提
    領50萬元、91年9月30日重複匯款568,692元部分係共同業務
    侵占為由提起告訴，經臺灣臺南地方法院檢察署偵查後以97
    年度營偵字第882號、97年度偵字第5339號處以本案原告丙○○與訴外人林犁花不起訴處分，經被告聲請再議後發回，
    由台南地檢署已97年度偵續字第138號偵查中。
  (六)被告供應國軍副食品之業務，每月1-15日由原告供應、16日
    以後則由甲○○供應，原告供應國軍副食品至92年5月15日
    止。其中92年4月下半月之貨款為690,526元，92年5月上半
    月之貨款為764,164元。原告曾於92年6月5日自被告處領取
    現金233,226元。
  (七)被告於六甲農會開設0000000號（下稱20號帳戶，即共同運
    銷帳戶）、0000000號（下稱23號帳戶，即國軍帳戶）、000
    0000號（下稱22號帳戶）及0000000號（下稱80號帳戶）。
    國軍副食品貨款由農聯社匯入20號帳戶後，經被告扣除手續
    費後匯入23號帳戶，全部貨款由23號帳戶直接匯入原告太太
    設於六甲郵局、帳號00000000000000號帳戶內，再由原告將
    甲○○之貨款匯入甲○○設於六甲郵局、帳號000000000000
    00號帳戶內。（卷一171頁郵局存摺影本）
  (八)六甲鄉農會於97年8月19日以六農信字第0970009065號函覆
    本院，並檢送20號帳戶自91年1月至10月15日、23號帳戶自
    戶自91年1月至5月13日之交易明細，及20號、22號、23號、
    80號帳戶之印鑑變更資料。（卷0000-000頁函）
  (九)六甲鄉農會於97年9月26日以六農信字第0970009207號函覆
    本院，並檢送20號及23號帳戶自92年5月5日起至92年6月5日
    之所有取款憑條影印本15張。（卷0000-000頁）
五、本件兩造所爭執者，在於：
  (一)92年4月下半月至5月上半月之國軍副食品款項，原告是否已
    經領取？另下列兩筆款項是否由原告或是證人甲○○領取？
  1.92年5月27日自23號帳戶提領之50萬元部分。
  2.92年6月5日自23號帳戶提領之374,196元、39萬元部分。
  3.91年9月30日、同年10月16日之568,692元，原告是否重複領
    款？
  (二)原告以兩造間之刑事訴訟（本院94年度訴字第194號、台南
    高分院95年度上訴字第500號）致原告名譽受損，向被告請
    求精神賠償及登報道歉，是否有理由？若有，其數額為何？
  (三)原告請求被告回復其農場場員資格，是否有理由？
六、得心證之理由：
  (一)原告主張其與甲○○共同經營國軍副食品，92年四月份下半
    月與92年五月份上半月之國軍副食品款項、92年2月份柳丁
    補助款未領取，然為被告所否認，經查：
  (1)原告至92年5月5日止擔任被告農場場長乙職，其與訴外人甲○○間共同供應國軍副食品，由農聯社先將全部款項匯入被
    告之20帳戶，再由20帳戶轉帳至23帳戶（此為國軍副食品專
    用帳戶），再由23帳戶內支出供應副食品者之款項，兩造並
    無爭執。證人甲○○到庭證述：「原告當時擔任場長，原告
    有欠我錢。當時原告先結算，算完後再把錢匯給我，會計吳
    會把每月要匯多少錢給我算好，國防部會把錢匯到農聯社，
    原告負責前半個月的帳目，我負責後半個月的帳目。」（本
    院卷二19頁筆錄參照），原告亦自陳：「當初是從我太太帳
    戶領現金匯款到證人甲○○000000000000 00帳戶內，提出
    匯款單，我在4月曾經匯款279199元給證人王，其他款項我
    也都是用此方式匯款，證人也曾經領過現金，若有領的話都
    會在簿子上面簽名」（卷二21頁筆錄），並提出原告自行製
    作之總分類帳簿一冊為證（卷二42頁以下），足認原告與甲○○共同供應國軍副食品，而該副食品之應收款項，係由原
    告先和農場結算，全部款項先撥付原告後，再由原告和甲○○內部結算。
  (2)92年5月份因農場帳目有問題，原告於92年5月5日去職，然
    該23之國軍專用帳戶，於92年5月27日有現金支出50萬元，
    92年6月5日現金支出374,196元、390,000元，於92年6月13
    日轉帳至甲○○帳戶50萬元、92年7月1日轉帳至甲○○帳戶
    308,876元，有23帳戶之帳戶明細可參（本院94年度訴字第
    194號刑事卷內之台南地檢署92年度發查字第3388號卷第36
    －37頁，以下稱發查卷），而該時農場之會計林嫄媜因侵占
    農場款項而去職，由戊○○負責做帳，經戊○○到庭證述：
    「（問：對於被告證物卷第二本26頁之17、20、22三筆，92
    發查3388號第36頁之17、20、22三筆，卷314-315頁之取款
    憑條，請說明此三筆款項取款流程為何？影印本上之存摺第
    17項『國軍的錢』字樣是否為證人薛所寫？（提示並告以要
    旨）何人請你將款項領出，能否回憶？）『國軍的錢』是我
    所寫的沒有錯。我已經不記得是如何取款，『國軍的錢』字
    樣是領款的時候就已經寫了，除非有特殊原因，我會在後面
    註明領款原因，但是現在要我回想詳細事由，已經想不起來
    了。．．．我印象中此筆款項，是國軍副食一些作業的相關
    費用，但是什麼費用我不清楚，故我寫『國軍的錢』註明，
    但到底是什麼費用我不曉得。6.5二筆款項不知道是否跟旅
    遊費有關，因為當時有規劃去玩，後來會計出問題後，發現
    沒有把該筆交給旅行社，有可能是旅遊費要領出來還給農民
    的，也有可能是欠農民貨款的錢，也有可能是國軍的錢，我
    當時領款的現金就是這三種，其他都是用轉帳的，因為有開
    會決議，沒有必要，否則不能提領現金，因為當時很亂，有
    欠農民的錢，我記得有手寫壹張清單，是積欠貨款的，還有
    農民的旅遊費用，國軍副食的部分我不清楚，但會去領現金
    就是只有這三種原因。．．．從5.27，存摺第16項之後才是
    我做的，之前是會計林（嫄媜）所作的。匯給證人甲○○等
    有用筆手寫之註記，直到7.10都是我寫的，（被告證物第二
    本）第27頁第14項以後我沒有做過，之後就是新來的會計小
    姐註明的。」（卷二82頁以下筆錄），是據證人戊○○之證
    詞，可認其於92年4月至7月間之經手之帳目，均於存摺上記
    載相關支出項目，而92年5月27日之50萬元現金記載「國軍
    的錢」，核對原告自行記載之帳簿上寫「領前拿50萬元」（
    卷二59頁），則該款足認係支付國軍副食品之款項，業已由
    被告之23帳戶內提領。又原告自承於92年6月5日領取現金39
    萬元，而於該23存摺上92年7月1日電匯甲○○308,876元之
    後方註記「結算到5月底」（發查卷37頁），是認國軍副食
    品至五月底之貨款，該時經由證人戊○○之註記，被告均已
    支付完畢，則原告請求被告再行支付92年4月下半期及5月上
    半期之國軍副食品款項，自無理由，不應准許。至於訴外人
    甲○○有無溢領，則屬另一問題。
  (3)原告另主張92年度之柳丁補助款179,970元，其與甲○○應
    各領取一半，然該款項尚未領取。經查，柳丁補助款於92年
    2月21日匯入被告之20帳戶（發查卷第76頁），而於92年3月
    7日轉帳匯出相同金額179,970元（發查卷第78頁）。另參23
    帳戶存摺92年2月27日支出現金48,550元，其後註記「柳丁
    贈品」（發查卷35頁），而農場之一般支出帳戶即80帳戶內
    於92年3月7日始轉帳48,550元至23帳戶（發查卷109頁），
    足認當時農場各項帳目轉帳混亂，尚未轉入可動支之帳戶內
    ，即已先用現金動支。再參以92年6月5日原告與甲○○對帳
    時，並未將此筆款項列入，而92年2月柳丁補助款下來時，
    原告仍係被告之農場場長，並由原告處理該筆補助款，該筆
    款項復已轉帳匯出農場20帳戶，則原告主張該筆款項未領，
    自不可採。
  (二)妨害名譽部分：
  (1)原告主張被告於92年5月5日解除原告之場長職務，並控告原
    告及林嫄媜共同侵占公款，並提供不實證據誤導法院辦案，
    然最後侵占之刑事案件判決原告無罪確定，故被告係屬妨害
    原告名譽等情，經被告否認。經查：
    92年5月份農場款項遭侵占，原告先於92年6月11日對會計
      林嫄媜提出告訴，嗣經被告清償帳目後，被告於92年10月
      9日對原告提出侵占之刑事告訴，有台南地檢署92年度發
      查字第3244號、台南縣警察局新營分局刑案偵查卷宗附於
      本院94年度訴字第194號可參。依照被告人事管理規則第
      4條規定：「本場得聘場長為最高執行首長，由理事主席
      提請理事會通過聘任之，其餘員工由執行首長負責任免與
      管理並指揮監督」，而農場辦事細則第五條規定：「本場
      置場長一人，執行理事會決議及交辦事項，並指揮監督所
      屬員工處理日常業務」（本院卷一301頁），再參照被告
      提出及刑事卷內所附之少數幾張農場帳戶動支明細表（本
      院卷一305頁、發查卷92發查2418號卷88頁），應由會計
      、理事主席、場長簽註，再參酌會計林嫄媜於刑事案件
      警詢、偵查均供稱係受原告指示提領現金，除部分轉匯場
      員外，均交給原告（見警詢第19頁、92年度發查字第3388
      號偵查卷三第119至120頁、同上偵號卷四第116頁）；復
      於本院刑事庭95年1月4日審理時以證人身份結證稱：「（
      依農場規定不能領現金，你為何還領現金？）場長要我怎
      麼做就怎麼做。我領現金是聽場長指示。」、「（六甲鄉
      農會有三位出納林秀蘭、陳秀春、陳淑靜說只有見過你來
      提款沒有見過別人，而且也建議你要用轉帳方式，而你不
      願意，有何意見？）被告丙○○叫我去領現金，我就去領
      。」、「（剛才不是回答錢都匯出，怎麼還有二百多萬未
      匯？）我都一直依場長要求提領現金予場長使用，最後就
      無法支付給農民的貨款。」等語（見該次審判筆錄第12至
      15頁）。原告當時擔任被告旭山農場之場長，對其所屬會
      計林嫄媜發生侵占公款乙情，未能事先防範，復因訴外人
      林嫄媜於偵、審中指稱係受原告指示提領現金，因而懷疑
      其有與訴外人林嫄媜涉嫌共同侵占之嫌疑，並非毫無憑據
      。
    況本件原告因未盡監督會計林嫄媜之職責，管理監督行為
      有過失，被告另案提起損害賠償訴訟，經台灣高等法院台
      南分院97年度上更(一)字第19號判決原告應給付被告農場
      1,061,258元（本院卷二104頁），是認縱原告於刑事侵占
      案件經判決無罪確定，然並不能以此即謂被告對原告提出
      刑事侵占告訴，係有不法侵害原告名譽之故意或過失行為
      。
  (2)被告97年度第1次場員大會之討論案，有無妨害原告名譽：
    原告主張被告於97年度第1次場員大會上惡意隱瞞原告被控
    侵占公款案，已經獲得無罪判決確定之事實，公然在4、500
    名場員在場時，討論原告侵占公款案，毀損原告名譽云云。
    然徵之該次場員大會於討論事項第六案，固有提請討論關於
    原告侵占案乙節，有該次場員大會紀錄附卷可憑 (見本院訴
    字卷一第290頁)，然原告涉嫌侵占案件於97年3月6日該次場
    員大會開會時，確實尚有臺南地檢署97年度營偵字第882 號
    、偵字第5339號案件在偵查中，經被告陳明在卷，而被告本
    即無為原告宣佈其被訴之侵占罪已經無罪判決確定之義務，
    則被告未提出即難謂有何惡意隱瞞之情。況該提案討論內容
    係因原告前開涉嫌侵占案件經提出告訴3年仍未解決，提請
    大會討論授權理事會追究責任事宜，並經該次場員大會決議
    有關原告前場長侵占案請理事會全面清查，如有不法皆得追
    究其責任，提請討論、決議等情觀之，其提案目的顯在於取
    得場員大會對理事會之書面概括授權，未提出原告上開無罪
    確定判決之事實，實難謂係被告等惡意之隱瞞，而核其內容
    並無對原告人格、尊嚴有貶抑之言語，或刻意為不實之陳述
    ，致影響原告名譽等情節，原告以被告於該次場員大會提案
    討論原告侵占公款案，即構成毀損名譽云云，顯非有據。
  (3)綜上所述，原告主張被告損害其名譽，並無理由，則原告請
    求被告賠償精神損失450萬元及利息，並刊登道歉啟示，自
    無所據，不應准許。
  (三)原告請求回復場員資格部分：
    按被告章程第8條規定：「本場場員有左列情事之一者，得
    經場務會出席理監事四分之三以上之決議予以除名，以書面
    通知被除名之場員，並報告場員大會：一、不遵照本場章則
    及場員大會決議履行其義務者。二、妨害本場場務業務之行
    為者。三、有犯罪或不名譽之行為者。」（卷一136頁）復
    依被告人事管理規則第34條規定：「本場員工不依規定執行
    職務，或因過失而生損害時，應負賠償責任。」第36條：「
    本場員工有左列情形之一者，應予停職：一、涉嫌內亂、外
    患、貪污、侵占、詐欺、背信或其他有損害社場權益之罪，
    經提起公訴者。二、刑事訴訟程序中被羈押，其期間超過社
    場規定給假日數者。」（卷一229頁）。查原告於92年4、5
    月份擔任場長，然農場財務遭虧空侵占，經被告提出刑事告
    訴，原告恐嚇林嫄媜部分，亦同案偵查，經台南地檢署93年
    度營偵字第1405號、1406號、1412號提起公訴（卷一89頁）
    ，則原告已符合上開人事管理規則第36條第1款情形，得予
    停職。又原告因未盡監督管理職責，致農場受有損害，經台
    南高分院97年度上更(一)字第判決原告應賠償1,061,258元（
    卷二104頁），可認原告於擔任農場場長時，有妨害農場場
    務之行為，已合於章程第8條第2款事由，被告於93年10月25
    日通知將原告除名（卷一11頁），並無不當。況原告及其妻
    子於92年6月持刀恐嚇當時之會計林梨花，經本院94年度訴
    字第194號、台南高分院95年度上訴字第500號判決原告有期
    徒刑6個月、原告妻子有期徒刑4個月確定，則原告另有犯罪
    之行為，亦符合被告章程第8條第3款之除名事由。原告主張
    其侵占之刑事部分已獲判無罪確定，被告不得將原告除名云
    云，自不可採。
七、綜上所述，國軍副食品款項，係由原告與甲○○共同經營，
    被告農場之會計與第三人甲○○至92年5月底之款項已全部
    結算完畢，而柳丁補助款之款項179,970元，於92年3月7日
    有同額之轉帳匯出記錄，該時原告為農場場長，款項支出由
    其指示，並且當時農場之各項轉帳支出記錄混亂，是認原告
    主張其未領取，不能採信。又原告刑事侵占部分縱然獲判無
    罪確定，然尚有職務監督管理疏失，被告對其提起侵占告訴
    或於場員大會請求授權處理後續事項，不能認為係侵害原告
    名譽。原告請求回復場員資格，亦無所據。從而，原告請求
    副食品及柳丁貨款909,884元、精神賠償450萬元，及均自本
    起訴狀繕本送達之翌日起至清償日止，按週年利率百分之5
    計算之利息，及登報道歉回復名譽，回復原告場員資格等項
    ，均無理由，應予駁回。
八、兩造其餘有關原告是否有侵占行為，有無溢領款項等攻擊防
    禦並舉證，經本院審酌後，亦認對判決結果無影響，爰不再
    逐一論述，併此說明。
九、據上論結：原告之訴無理由，依民事訴訟法第78條，判決如
    主文。
中    華    民    國    98    年    3     月    27    日
                  民事第三庭    法    官  蔡孟珊
以上正本證明與原本無異。
如對本判決上訴，須於判決送達後20日內向本院提出上訴狀，並
依民事訴訟法第77條之16繳交上訴費用。
中    華    民    國    98    年    3     月    27    日
                                書 記 官  吳幸芳


司法院資訊處製作；財團法人民間司法改革基金會備份。
